---
title: "Estatística Inferencial"
---

# Bibliotecas

As seguintes bibliotecas foram carregadas para a análise dos dados:

```{r}
library(gsheet)
library(tidyverse)
library(car)
library(DHARMa)
library(performance)
library(ggthemes)
library(emmeans)
library(multcomp)
library(multcompView)
library(epifitter)
library(AgroR)
```

# Variável: Severidade

## Importação dos dados

Os mesmos dados utilizados na análise anterior foram importados e preparados para investigar a severidade da doença em tomates afetados por *A. solani* ao longo do tempo:

```{r}
dados <- gsheet2tbl("https://docs.google.com/spreadsheets/d/1HI1PqYYMyvwvLhMfAAs7eyA2zCqTBwQdyGtw-ILn7fU/edit?usp=sharing")

tomate <- dados |> 
  filter(host == "Tomato",
         specie == "A. solani") |> 
  mutate(time = as.numeric(time),
         rep = as.factor(rep),
         isolate = as.factor(isolate),
         sev = as.numeric(sev),
         yield_f = as.numeric(yield_f),
         product = as.factor(product)) |> 
  dplyr::select(ID, isolate, product, rep, time, sev, yield_f)

tom28 <- tomate |> 
  filter(time == 28)
```

## ANOVA

Uma análise de variância (ANOVA) foi realizada para investigar a influência dos produtos e isolados na severidade final da doença aos 28 dias:

```{r}
anova <- lm(sev ~ product*isolate,
            data = tom28)

anova(anova)
```

### Verificação das Premissas

Foram verificadas as premissas da ANOVA quanto à normalidade e homogeneidade de variâncias:

```{r}
check_normality(anova)
check_heteroscedasticity(anova)

plot(simulateResiduals(anova))

hist(residuals(anova))
```

Como as premissas não foram atendidas, optou-se pela transformação dos dados.

### Transformação Logarítmica

Uma tentativa de transformação logarítmica foi realizada para atender às premissas da ANOVA:

```{r}
anova1 <- lm(log(sev) ~ product*isolate,
            data = tom28)

anova(anova1)
```

```{r}
check_normality(anova1)
check_heteroscedasticity(anova1)

plot(simulateResiduals(anova1))

hist(residuals(anova1))

```

A transformação logarítmica não fez com que os dados atendessem as premissas.

### Transformação Logit

Outra tentativa com transformação logit foi realizada para adequação aos pressupostos:

```{r}
tom_logit <- tom28 |> 
  mutate(logit = logit(sev))


anova2 <- lm(logit ~ product*isolate,
            data = tom_logit)

anova(anova2)
```

```{r}
check_normality(anova2)
check_heteroscedasticity(anova2)

plot(simulateResiduals(anova2))

hist(residuals(anova2))
```

Apesar das transformações, as premissas ainda não foram completamente atendidas. Contudo, utilizando o pacote DHARMa, as premissas foram consideradas aceitáveis para continuar a análise.

## Teste de comparação de médias (Tukey)

Dado que o isolado não foi significativo e a interação entre isolado e produto também não, foi realizado um teste de comparação de médias apenas para o produto:

```{r}
# emmeans
medias_tom <- emmeans(anova2, ~ product)
medias_tom

#performance
cld(medias_tom, Letters = LETTERS)
```

## Regressão linear

### Visualização dos dados

Para cada produto, foi visualizada a evolução da severidade da doença ao longo do tempo:

```{r}
tomate|> 
  ggplot(aes(time, sev))+
  geom_jitter(width = 0.05, color = "lightgrey")+
  stat_summary(fun.data = "mean_cl_boot", size = 0.5, color = "black",
               alpha = 0.5)+
  geom_smooth(method = lm,
              se = FALSE)+
  facet_wrap(~product)
```

Regressao linear simples por produto:

### Check

```{r}
check <- tomate |> 
  dplyr::filter(product == "Check")

check |> 
ggplot(aes(time, sev))+
  geom_point()+
  stat_summary(fun.data = "mean_cl_boot", size = 0.5, color = "black",
               alpha = 0.5)+
  ylim(0,1)+
  geom_smooth(method = lm,
              se = FALSE)
```

Análise de regressão linear simples para o produto Check:

```{r}
lmc <- lm(sev ~time,
          data = check)
summary(lmc)

AIC(lmc)
```

### Fungicida

```{r}
fungi <- tomate |> 
  dplyr::filter(product == "Fungicide")

fungi |> 
ggplot(aes(time, sev))+
  geom_point()+
  stat_summary(fun.data = "mean_cl_boot", size = 0.5, color = "black",
               alpha = 0.5)+
  ylim(0,1)+
  geom_smooth(method = lm,
              se = FALSE)
```

Análise de regressão linear simples para o produto Fungicida:

```{r}
lmf <- lm(sev ~time,
          data = fungi)
summary(lmf)
```

### Bio agente A

```{r}
bioA <- tomate |> 
  dplyr::filter(product == "Bio agent A")

bioA |> 
ggplot(aes(time, sev))+
  geom_point()+
  stat_summary(fun.data = "mean_cl_boot", size = 0.5, color = "black",
               alpha = 0.5)+
  ylim(0,1)+
  geom_smooth(method = lm,
              se = FALSE)
```

Análise de regressão linear simples para o produto Bio agent A:

```{r}
lma <- lm(sev ~time,
          data = bioA)
summary(lma)
AIC(lma)
```

### Bio agente B

```{r}
bioB <- tomate |> 
  dplyr::filter(product == "Bio agent B")

bioB |> 
ggplot(aes(time, sev))+
  geom_point()+
  stat_summary(fun.data = "mean_cl_boot", size = 0.5, color = "black",
               alpha = 0.5)+
  ylim(0,1)+
  geom_smooth(method = lm,
              se = FALSE)
```

Análise de regressão linear simples para o produto Bio agent B:

```{r}
lmb <- lm(sev ~time,
          data = bioB)
summary(lmb)
AIC(lmb)
```

## Regressão quadrática por tratamento

Para investigar possíveis efeitos não-lineares ao longo do tempo, foram ajustados modelos de regressão quadrática para cada tratamento:

### Check

```{r}
check |> 
  ggplot(aes(time, sev))+
  geom_point()+
  geom_smooth(method = "lm",
              se = FALSE,
              formula = y ~poly(x,2),
              color = "black")+
  geom_smooth(se = FALSE)
```

Análise de regressão quadrática para o produto Check:

```{r}
check$time2 <- check$time^2

lm3 <- lm(sev ~time + time2,
          data = check)
summary(lm3)

hist(residuals(lm3))

AIC(lm3)
```

y = 0.01676 - 0.006392 x Time + 0.001142 x Time² (essa é a equação da regressão)

### Fungicida

```{r}
fungi |> 
  ggplot(aes(time, sev))+
  geom_point()+
  geom_smooth(method = "lm",
              se = FALSE,
              formula = y ~poly(x,2),
              color = "black")+
  geom_smooth(se = FALSE)
```

Análise de regressão quadrática para o produto Fungicida:

```{r}
fungi$time2 <- fungi$time^2

qmf <- lm(sev ~time + time2,
          data = fungi)
summary(qmf)

hist(residuals(qmf))

AIC(qmf)
```

y = 0.01295 - 0.0001334 x Time + 0.00009552 x Time²

### Bio agente A

```{r}
bioA |> 
  ggplot(aes(time, sev))+
  geom_point()+
  geom_smooth(method = "lm",
              se = FALSE,
              formula = y ~poly(x,2),
              color = "black")+
  geom_smooth(se = FALSE)
```

Análise de regressão quadrática para o produto Bio agent A:

```{r}
bioA$time2 <- bioA$time^2

qma <- lm(sev ~time + time2,
          data = bioA)
summary(qma)

hist(residuals(qma))

AIC(qma)
```

y = 0.01258 - 4.480e-7 x Time + 0.0000711 x Time²

### Bio agente B

```{r}
bioB |> 
  ggplot(aes(time, sev))+
  geom_point()+
  geom_smooth(method = "lm",
              se = FALSE,
              formula = y ~poly(x,2),
              color = "black")+
  geom_smooth(se = FALSE)
```

Análise de regressão quadrática para o produto Bio agent B:

```{r}
bioB$time2 <- bioB$time^2

qmb <- lm(sev ~time + time2,
          data = bioB)
summary(qmb)

hist(residuals(qmb))

AIC(qmb)
```

y = 0.01672 - 0.002534 x Time + 0.0003541 x Time²

## Análise da Área Abaixo da Curva de Progresso da Doença (AACPD)

Para calcular a AACPD, os dados foram agrupados por produto, repetição e isolado, e a função `AUDPC` do pacote epifitter foi utilizada para calcular a área abaixo da curva de progresso da doença.

```{r}
tomate3 <- tomate |> 
  group_by(product, rep, isolate) |> 
  summarise(aacpd = AUDPC(time, sev))
```

Para visualizar a AACPD entre os diferentes produtos e isolados, um gráfico de boxplot foi criado:

```{r}
tomate3 |> 
  ggplot(aes(product, aacpd, color = product)) +
  geom_boxplot() +
  scale_x_discrete(limits = c("Check", "Bio agent B", "Fungicide", "Bio agent A")) +
  labs(x = "Produto",
       y = "AACPD",
       color = "Produto") +
  theme_classic() +
  theme(legend.position = "top")
```

Para analisar estatisticamente a variação na AACPD entre os diferentes produtos, realizamos uma ANOVA.

```{r}
m_tomate3 <- lm(aacpd ~ product, data = tomate3)

anova(m_tomate3)
```

Os resultados indicam que há uma diferença estatisticamente significativa na AACPD entre os diferentes produtos (p \< 0.001).

Teste de comparação de médias (Tukey):

```{r}
medias_tomate3 <- emmeans(m_tomate3, ~ product)
cld(medias_tomate3, Letters = letters)
```

## Conclusões:

Estes resultados sugerem que "Fungicide" e "Bio agent A" são mais eficazes na redução da severidade da doença em comparação ao "Check" e "Bio agent B".

# Variável: Rendimento

## ANOVA

Uma análise de variância (ANOVA) foi realizada para investigar a influência dos produtos e isolados no rendimento final do cultivo aos 28 dias.

```{r}
anova28 <- lm(yield_f ~ product*isolate,
            data = tom28)

anova(anova28)
```

## Verificação das Premissas

Foram verificadas as premissas da ANOVA quanto à normalidade e homogeneidade de variâncias:

```{r}
check_normality(anova28)
check_heteroscedasticity(anova28)

plot(simulateResiduals(anova28))

hist(residuals(anova28))
```

As premissas foram atendidas, indicando que não é necessário transformar os dados.

## Teste de comparação de médias (Tukey)

Como o fator "product" foi identificado como significativo, realizamos um teste de comparação de médias para determinar os níveis de "product" que são significativamente diferentes entre si.

```{r}
# emmeans
medias_tom28 <- emmeans(anova28, ~ product)
medias_tom28

#performance
cld(medias_tom28, Letters = LETTERS)
```

Os resultados indicam que há uma diferença significativa entre os produtos Check, Bio agent B e Fungicide, enquanto o Bio agent A se encontra dentro dos grupos B e C.

# Análise de correlação: Severidade x Rendimento

## Visualização da Correlação

### Gráfico de Dispersão com Regressão Linear

Primeiro, apresentamos um gráfico de dispersão mostrando a relação entre a severidade da doença e o rendimento final, com uma linha de regressão linear ajustada:

```{r}
tom28 |> 
  ggplot(aes(sev, yield_f))+
  geom_point()+
  geom_smooth(method = "lm")+
  labs(x = "Severidade",
       y = "Rendimento final (%)")+
  theme_clean()
```

### Gráfico de Dispersão com Regressão Linear por Produto

Para entender melhor a correlação entre severidade e rendimento para cada produto, geramos gráficos de dispersão com linhas de regressão linear separadas por produto:

```{r}
tom28 |> 
  ggplot(aes(sev, yield_f))+
  geom_point()+
  geom_smooth(method = "lm")+
  labs(x = "Severidade",
       y = "Rendimento final (%)")+
  facet_wrap(~product)+
  theme_clean()
```

## Análise de Correlação

### Seleção das Variáveis de Interesse

```{r}
tom28_2 <- tom28 |> 
  dplyr::select(sev, yield_f)
```

### Gráfico de Correlação

```{r}
corgraph(tom28_2)
```

### Teste de Correlação

```{r}
cor.test(tom28_2$yield_f, tom28_2$sev)
```

## Análise de Correlação por Produto

### Produto: Check

```{r}
tom28_check <- tom28 |> 
  filter(product == "Check") |> 
  dplyr::select(sev, yield_f)
  
# Gráfico de correlação para Check
corgraph(tom28_check)

# Teste de correlação para Check
cor.test(tom28_check$yield_f, tom28_check$sev)
```

### Produto: Bio agent A

```{r}
tom28_bioA <- tom28 |> 
  filter(product == "Bio agent A") |> 
  dplyr::select(sev, yield_f)

# Gráfico de correlação para Bio agent A
  corgraph(tom28_bioA)
  
# Teste de correlação para Bio agent A
cor.test(tom28_bioA$yield_f, tom28_bioA$sev)
```
